【裁判字號】    89,台上,3876
【裁判日期】    890706
【裁判案由】    違反槍砲彈藥刀械管制條例
【裁判全文】
最高法院刑事判決                              八十九年度台上字第三八七六號
    上  訴  人  甲○○
    選任辯護人  周承武律師
右上訴人因違反槍砲彈藥刀械管制條例案件，不服台灣高等法院中華民國八十七年五
月十三日第二審判決（八十六年度上訴字第二五一○號，起訴案號：台灣新竹地方法
院檢察署八十五年度偵字第八二一一號），提起上訴，本院判決如左：
    主  文
原判決關於未經許可製造子彈部分撤銷，發回台灣高等法院。
其他上訴駁回。
    理  由
本件未聲明為一部上訴，依刑事訴訟法第三百四十八條第一項規定視為全部上訴，合
先敘明。
一、未經許可製造子彈部分：
本件原判決認定上訴人甲○○於民國八十年或八十一年間某日（確實日期不詳），在
苗栗縣某玩具店內或某處之夜市，分別購得如原判決附表(一)所示之改造金屬玩具手槍
三支、空氣長槍二支、用以改造子彈之彈殼七十四顆、彈頭一百零六個、霰彈十三顆
，未經許可即在其苗栗縣公館鄉玉谷村玉谷一○五之一號住處，以如原判決附表(三)所
示之物品，同時以油標尺測量槍管之口徑、長度、大小後，將上述金屬玩具手槍及空
氣長槍之槍管利用切割機剪斷，再以口徑大小不同之鋼管或鐵管予以銲接，並利用砂
輪機、銼刀等工具加以研磨使槍管平滑，並將金屬槍管打通，改造成可發射子彈具有
殺傷力之槍枝二支及空氣長槍一支；並在前開彈殼內放入約一百毫克之黑色火藥，再
以銅條利用銼刀在鑽床上製作彈頭，並將之擠入彈殼內，而製造可供前開玩具手槍發
射具有殺傷力之子彈共三十二顆（其中二顆已拆解）；復利用鋸子於鋸開霰彈彈殼後
，在底部鑽孔放入約四百毫克之火藥，於隔離後加入鋼珠並以蠟燭封口，而改造霰彈
十三顆（其中一顆已拆解）。並將上述改造之金屬玩具手槍、空氣長槍、改造子彈、
霰彈藏置在上址住處內。嗣於八十五年八月十三日下午二時許，經警在其上址住處內
查獲等情。因而撤銷第一審關於上開部分之判決，改判仍論處上訴人未經許可製造子
彈罪刑，固非無見。
惟查：(一)、有罪之判決書，應記載諭知保安處分之理由，刑事訴訟法第三百十條第六
款定有明文。原判決對於上訴人未經許可製造子彈部分諭知上開罪刑，並依據修正後
槍砲彈藥刀械管制條例第十九條第一項之規定，宣告應於刑之執行完畢或赦免後，令
入勞動場所強制工作三年。但查保安處分係對受處分人將來之危險性所為拘束其身體
、自由等之處置，以達教化與治療之目的，為刑罰之補充制度。本諸法治國家保障人
權之原理及刑法之保護作用，其法律規定之內容，應受比例原則之規範，使保安處分
之宣告，與行為人所為行為之嚴重性、行為人所表現之危險性、及對於行為人未來行
為之期待性相當。依司法院大法官會議釋字第四七一號解釋，犯上開條例第十九條所
定之罪，不問對行為人有無預防矯治其社會危險性之必要，一律宣付強制工作三年部
分，有違憲法第二十三條所定之比例原則，應自該解釋公布之日起不予適用。僅依個
案情節符合比例原則者，始有該條第一項之適用。原判決關於上訴人上開部分未及記
載說明其所為行為之嚴重性、其所表現之危險性、及對於甲○○未來行為之期待性等
，應加以審酌之情形如何？遽予宣告前開保安處分，有判決理由不備之違誤。(二)、認
定事實所憑之證據，須實際存在，且就該案卷宗不難考見者，始克當之。倘判決書內
所記載之證據，與卷宗內筆錄或文件之內容不相適合，則其判決之根據，實際上並不
存在，自屬採證違法。又違禁物不問屬於犯人與否，固均應予宣告沒收，惟是否為違
禁物，應以裁判時之狀態為準。原判決於事實欄認定上訴人製造之改造子彈三十二顆
，僅其中之二顆經拆解（原判決正本第二頁正面第五行、第六行），並於理由中為相
同之說明（原判決正本第四頁背面第八行）。然依內政部警政署刑事警察局鑑驗通知
書內載，送鑑改造子彈三十三顆，其中三十二顆均經拆解檢視（偵查卷第五十五頁）
；上開改造子彈於鑑驗完畢移由台灣新竹地方法院檢察署扣押時，該署之扣押物品清
單上亦載：改造子彈三十三顆已拆解（同上卷第六十四頁）。原判決所認定之上開事
實與卷內證據資料不盡相符，已有未洽。且原判決於理由欄載稱：其中改造子彈二顆
、霰彈一顆，雖均經拆解，惟仍非不能組合，即無礙其等違禁物之性質等語（原判決
正本第四頁背面第八行、第九行），亦非認定上開改造子彈及霰彈於原審裁判時，仍
屬違禁物之適當說明。上開改造子彈及霰彈，既於送鑑定時經拆解，則於原審裁判時
能否認係違禁物，尚非全無研求之餘地，原判決對上情未詳細說明釐清，遽認上開改
造子彈及霰彈均屬違禁物而予以宣告沒收，亦欠允當。上訴意旨指摘原判決關於此部
分不當，尚非全無理由，應認有撤銷發回更審之原因。
二、未經許可無故持有彈藥及未經許可無故持有刀械部分：
按刑事訴訟法第三百七十六條所列各罪之案件，經第二審判決者，不得上訴於第三審
法院，法有明文。本件上訴人所犯未經許可無故持有彈藥及未經許可無故持有刀械部
分，原審於八十七年五月十三日判決時，雖在槍砲彈藥刀械管制條例於八十六年十一
月二十四日修正公布施行後，惟上訴人上開部分之犯罪時間係在該條例修正公布施行
前，且原判決適用有利於上訴人之修正前槍砲彈藥刀械管制條例第十一條第三項、第
十二條第三項論處罪刑，核屬刑事訴訟法第三百七十六條第一款之案件。依上開說明
，既經第二審判決，自不得上訴於第三審法院，上訴人復對此部分提起上訴，顯為法
所不許，應予駁回。
據上論結，應依刑事訴訟法第三百九十七條、第四百零一條、第三百九十五條前段，
判決如主文。
中      華      民      國    八十九    年      七      月      六      日
                              最高法院刑事第五庭
                                  審判長法官  董  明  霈
                                        法官  丁  錦  清
                                        法官  林  茂  雄
                                        法官  王  居  財
                                        法官  張  祺  祥
      右正本證明與原本無異
                                              書  記  官
中      華      民      國    八十九    年      七      月     十二     日


司法院資訊處製作；財團法人民間司法改革基金會備份。
